【裁判字號】    88,重訴,540
【裁判日期】    890518
【裁判案由】    分割共有物
【裁判全文】
臺灣臺南地方法院民事判決  八十八年度重訴字第五四○號
    原          告  戊○○
    訴 訟 代 理 人  辛○○.
                    鄭和傑律師
    右一人複代理人  謝依良律師
    被          告  甲○○    .
                    乙○○    .
                    己○○○  .
                    庚○○○  .
                    丙○○    .
    兼  右  一  人
    訴 訟 代 理 人  丁○○.
右當事人間請求分割共有物事件，本院判決如左：
    主    文
兩造共有坐落在台南縣新營市○○段一二一一地號、地目田、面積一九一一．０九平方公
尺之土地，如附圖一所示Ａ部分面積一百九十一點一一平方公尺土地分歸被告甲○○取得
；Ｂ部分面積一百九十一點一一平方公尺土地分歸被告乙○○取得；Ｃ部分面積一百九十
一點一一平方公尺土地分歸被告己○○○取得；Ｄ部分面積二百六十七點五五平方公尺土
地分歸原告取得；Ｅ部分面積二百六十七點五五平方公尺土地分歸被告庚○○○取得；Ｆ
部分面積四百零一點三三平方公尺土地分歸被告丙○○取得；Ｇ部分面積四百零一點三三
平方公尺土地分歸被告丁○○取得。
訴訟費用由兩造按附表所示之比例負擔。
    事    實
甲、原告方面：
一、聲明：如主文所示。
二、陳述：
(一)緣坐落在台南縣新營市○○段一二一一地號、地目田、面積一九一一．０九平方公尺
    之土地（下稱系爭土地）為兩造所共有，原告之應有部分為百分之十四，被告甲○○
    、乙○○及己○○○之應有部分各為百分之十，被告庚○○○應有部分為百分之十四
    ，被告丁○○、丙○○應有部分各為百分之二十一。兩造間就系爭土地並無不能分割
    之特約，而系爭土地地目雖編列為田，惟業經政府編列為新營都市計劃住宅區，並無
    不能分割之情形，今因兩造無法協議分割，爰本於共有人之分割請求權訴請裁判分割
    。
(二)至於分割方法主張如附圖一所示，因被告甲○○、乙○○二人各在系爭土地上如附圖
    一所示Ａ、Ｂ部分建有房屋，而依兩造於八十七年六月五日成立之分割繼承契約書載
    明「新營市○○段一二一一地號、地目田、面積一九一一．０九平方公尺土地....
    由己○○○、甲○○、乙○○等三人取得持分百分之十；庚○○○、戊○○等二人各
    取得持分百分之十四；丙○○、丁○○等二人各取得持分百分之二十一；而被告甲○○、乙○○等二人各取得持分百分之十之土地，位置依其現況各自所有房屋所屬基地
    為準」等語以觀，自以將附圖一所示Ａ、Ｂ部分歸被告甲○○、乙○○取得為適當；
    再系爭土地其餘部分並無兩造其他共有人之任何建物，則其餘部分如附圖一所示Ｃ、
    Ｄ、Ｅ、Ｆ、Ｇ等部分依序歸被告己○○○、原告戊○○、被告庚○○○、丙○○、
    丁○○取得，以為允當。
(三)至於被告己○○○所提如附圖二所示之分割方案，原告絕無法接受，蓋因原告與被告
    庚○○○、丙○○、丁○○等四人與另被告己○○○、甲○○、乙○○間雖係母子及
    同胞兄妹、姊弟關係，惟雙方早因共同繼承已亡故第三人沈炎財產之事交惡，甚且鈞
    院於八十八年十二月二十九日履勘現場時，除另被告己○○○於現場高聲辱罵亦在現
    場之被告丁○○外，甲○○並對之出手毆打，其等二人行為之粗暴、態度之惡劣實令
    人無接受。又原告與被告庚○○○、丙○○、丁○○等四人係同胞姊妹，四人感情十
    分融洽，如依原告所提之分割方案為分割，則不僅不會發生任何土地鄰界糾紛，且四
    人分得之土地又能合併開發，自有較大之經濟效益，況依原告所提之分割方案為分割
    ，對被告甲○○、乙○○及己○○○並無任何不利之處，是原告與被告庚○○○、丙○○、丁○○等四人均一致希望系爭土地能如附圖一所示之分割方案為分割。
三、證據：提出土地登記簿謄本、地籍圖騰本、地價證明書、土地使用分區證明書、分割
    繼承契約書各一份及戶籍謄本五份為證。
二、被告甲○○方面：
(一)聲明：同意分割。
(二)陳述：同意被告己○○○所提之分割方案，希望不要動到被告在系爭土地上之建物，
    惟不論依附圖一或附圖二之分割方案，因所分得之土地均在同一地方，對己身利益並
    無差別。
三、被告乙○○方面：
    被告乙○○未於最後言詞辯論期日到場，惟據其先前到庭所為之聲明及陳述為：
(一)聲明：同意分割。
(二)陳述：希望按被告己○○○所提之分割方案為分割，並不要動到被告在系爭土地上之
    建物。
四、被告己○○○方面：
(一)聲明：請求駁回原告之訴。
(二)陳述：因兩造間尚有其他金錢糾紛，不同意分割，如欲堅持分割，請求依被告所提如
    附圖二所示之方案為分割，被告為原告及其餘被告之母，一生辛勞，老來希望能分得
    中間之土地，以便能讓兒女相伴左右。
五、被告庚○○○、丙○○、丁○○方面：
    被告庚○○○、丙○○、丁○○未於最後言詞辯論期日到場，惟據其先前到庭所為之
    聲明及陳述為：
(一)聲明：同意分割。
(二)陳述：同意原告所提之分割方案，不能接受被告己○○○主張之分割方案，理由與原
    告所述者相同。
丙、本院依職權履勘現場，並囑託台南縣鹽水地政事務所派員會同本院測量系爭土地，就
    兩造所提之分割方案製成複丈成果圖後送院參辦。
    理    由
一、本件被告乙○○、庚○○○、丙○○、丁○○經合法通知，未於最後言詞辯論期日到
    場，核無民事訴訟法第三百八十六條各款所列情形，爰依原告聲請，由其一造辯論而
    為判決。
二、原告起訴主張坐落在台南縣新營市○○段一二一一地號、地目田、面積一九一一．０
    九平方公尺之土地為兩造所共有，原告之應有部分為百分之十四，被告甲○○、乙○○及己○○○之應有部分各為百分之十，被告庚○○○應有部分為百分之十四，被告
    丁○○、丙○○應有部分各為百分之二十一。兩造間就系爭土地並無不能分割之特約
    ，而系爭土地地目雖編列為田，惟業經政府編列為新營都市計劃住宅區，並無因使用
    目的不能分割之情形等事實，業據其提出土地登記簿謄本、地籍圖騰本、地價證明書
    、土地使用分區證明書各一份為證，且為被告所不爭執，則原告此部分主張之事實，
    堪認為真實。
三、按各共有人，得隨時請求分割共有物；又共有物之分割方法，不能協議決定者，法院
    得因任何共有人之聲請，命為原物之分配，民法第八百二十三條第一項前段、第八百
    二十四條第二項第一款分別定有明文。系爭土地既為兩造所共有，而雙方並未約定有
    不能分割之特約，亦無因物之使用目的不能分割情事，則原告起訴請求裁判分割，揆
    諸前揭說明，自無不合，應予准許。
四、按法院為裁判分割時，應顧及公平、當事人聲明、應有部分比例與實際是否相當、共
    有物之客觀情狀、性質、價格與經濟價值、共有利益、各共有人之主觀因素與使用現
    狀、利害關係等因素為綜合判斷。經查，系爭土地坐落在台南縣新營市○○路○段旁
    ，前臨四線道路，後臨六米柏油路，地形方正，交通出入極為方便，其中如附圖一所
    示Ａ、Ｂ兩部分土地現為被告甲○○、乙○○自建房屋自用，其餘土地則租由訴外人
    經營合家歡ＫＴＶ，蓋有木造平房，租期已將屆至，原告及被告己○○○、庚○○○
    、丙○○、丁○○並未使用系爭土地，而兩造並定有分割繼承契約書，約定被告甲○○、乙○○二人分得系爭土地之位置以其各自所有房屋所屬基地為準等情，業經本院
    會同台南縣鹽水地政事務所人員至現場履勘及測量明確，並製有勘驗筆錄及複丈成果
    圖在卷可稽。本院審酌兩造訂立有分割繼承契約書，同意被告甲○○、乙○○分得其
    各自所有房屋所屬基地，而被告甲○○、乙○○亦在系爭土地如附圖一所示Ａ、Ｂ兩
    部分土地蓋有房屋，此為兩造所不爭執，是系爭土地如附圖一所示Ａ、Ｂ兩部分土地
    自以分別歸由被告甲○○、乙○○取得為適當；至於系爭土地其餘部分，其他共有人
    均未在該土地上蓋有任何建物，依原告提出如附圖一所示之方法分割，由被告己○○○取得Ｃ部分土地，原告與被告庚○○○、丙○○、丁○○等人依序取得Ｄ、Ｅ、Ｆ
    、Ｇ部分之土地，可使該Ｄ、Ｅ、Ｆ、Ｇ部分土地合併開發，以盡土地之最大效用，
    亦與被告己○○○希望分得中間土地讓兒女相伴左右之願望無違，且該方案亦為被告
    庚○○○、丙○○、丁○○所贊同，顯較符多數人之利益；至被告甲○○、乙○○、
    己○○○所提出如附圖二所示之分割方案，雖為渠等所希望採用之分割方法，惟就原
    告所提之分割方案，與渠等所提之分割方案相較，被告甲○○、乙○○就Ａ、Ｂ兩部
    分土地均保持使用現狀，仍分歸由其二人所有，並未造成被告甲○○、乙○○之不利
    益，而使被告己○○○取得如附圖一所示Ｃ部分之土地，亦未減損被告己○○○使用
    系爭土地之價值或造成交通出入之不便，而被告己○○○對於採用原告所提之分割方
    案對伊會有何不利益復未能提出說明，本院斟酌上開情節，兼顧兩造利益及地上建物
    之位置，認依原告主張之分割方案（即附圖一），符合兩造之利益及社會經濟考量，
    故採為分割之方案。
五、綜上所述，本件原告本於共有人之法律關係請求分割系爭土地，洵屬正當，應予准許
    。本院審酌系爭土地之使用狀況及兩造各自所陳之意願，認應將如附圖一所示Ａ部分
    面積一百九十一點一一平方公尺土地分歸被告甲○○取得；Ｂ部分面積一百九十一點
    一一平方公尺土地分歸被告乙○○取得；Ｃ部分面積一百九十一點一一平方公尺土地
    分歸被告己○○○取得；Ｄ部分面積二百六十七點五五平方公尺土地分歸原告取得；
    Ｅ部分面積二百六十七點五五平方公尺土地分歸被告庚○○○取得；Ｆ部分面積四百
    零一點三三平方公尺土地分歸被告丙○○取得；Ｇ部分面積四百零一點三三平方公尺
    土地分歸被告丁○○取得為適當，爰判決如主文第一項所示。
六、又本件既經准原告之請求判決如主文所示，惟被告等行為，按其訴訟程序，確為伸張
    或防衛其權利所必要，爰依民事訴訟法第八十一條第二款規定，命勝訴之原告負擔一
    部分之訴訟費用，附此敘明。
據上論結，本件原告之訴為有理由，依民事訴訟法第三百八十五條第一項前段、第七十八
條、第八十一條第二款、第八十五條第一項但書，判決如主文。
中      華      民      國     八十九      年      五      月      十八     日
                                臺灣臺南地方法院民事第二庭
~B法      官  張家瑛
右為正本係照原本作成
如對本判決上訴，須於判決送達後廿日內向本院提出上訴狀
中      華      民      國     八十九      年      五      月    二十二     日
~B法院書記官  蔡蘭櫻
~FO
~T32
附表：
┌───────┬────────────┐
│ 共  有  人   │應 有 部 分 比 例       │
├───────┼────────────┤
│ 甲○○       │百分之十                │
├───────┼────────────┤
│ 乙○○       │百分之十                │
├───────┼────────────┤
│ 己○○○     │百分之十                │
├───────┼────────────┤
│ 戊○○       │百分之十四              │
├───────┼────────────┤
│ 庚○○○     │百分之十四              │
├───────┼────────────┤
│ 丙○○       │百分之二十一            │
├───────┼────────────┤
│ 丁○○       │百分之二十一            │
└───────┴────────────┘


司法院資訊處製作；財團法人民間司法改革基金會備份。
